Inventaris van het archief van de Zeekrijgsraden te Amsterdam, Hellevoetsluis en Nieuwediep / Willemsoord en de Centrale Krijgsraad voor de Zeemacht, 1898-1937 (-1941)
Nationaal Archief, Den Haag
Centrale Krijgsraad Nederland voor de Zeemacht en voorgangers
Centrale Krijgsraad Zeemacht
1898-1937 (-1941)
J20019
7.60 meter; 71 inventarisnummers.
Normale geschreven, getypte en gedrukte documenten, geen bijzondere handschriften.
Nationaal Archief, Den Haag
Zeekrijgsraad Nieuwediep/Willemsoord
Zeekrijgsraad Amsterdam
Zeekrijgsraad Hellevoetsluis
Centrale Krijgsraad voor de Zeemacht
Het incomplete archief van de Zeekrijgsraden in Nederland is voor het overgrote deel afkomstig van de Zeekrijgsraad in Nieuwediep/Willemsoord en bevat rollenboeken, registers van behandelde zaken, (afschriften van) vonnissen en strafdossiers. Van de krijgsraden in Amsterdam en Hellevoetsluis zijn enkele registers van behandelde zaken aanwezig.
Archiefvorming
Geschiedenis van de archiefvormer
Vòòr de instelling van een centrale krijgsraad voor de Zeemacht werd in drie ressorten in Nederland recht gesproken in maritiem-militaire zaken. Dit geschiedde aan boord van wachtschepen te Nieuwediep, Hellevoetsluis en Vlissingen. Daarnaast werden ook naar behoefte ad-hoc-krijgsraden geformeerd aan boord van diverse schepen. Omstreeks 1915 werden de drie krijgsraden vervangen door één centrale krijgsraad in de Directie der Marine te Willemsoord, ter standplaats van de commandant der Marine in die Directie in de gemeente Den Helder.
Uit de aanvulling 1995 blijkt dat ook te Amsterdam een plaatselijke zeekrijgsraad, op het wachtschip aldaar zitting houdend, heeft gefunctioneerd.
Geschiedenis van het archiefbeheer
In de praktijk is de archiefvorming van de Zeekrijgsraad te Nieuwediep voortgezet door de nieuwe instelling: de registers en de dossiers lopen gewoon door.
Besloten is geen kunstmatige scheiding aan te leggen tussen de archivalia van beide instanties, maar het bestand als één geheel over te brengen naar het Algemeen Rijksarchief, Tweede Afdeling, als bewaarplaats van de archieven van de centrale overheidsorganisaties van na 1795.
De plaatsingslijst uit 1989, samengesteld door de heer G. van Rijswijk van het Paleis van Justitie in Den Haag, de voorlaatste praktische, beheerder, laat zien dat het archief niet geheel compleet meer is.
Aan de ordening en materiële verzorging is na de overdracht niets meer gewijzigd.
De aanvulling van 1995 was afkomstig van het bureau Persoonsgerichte Informatieverstrekking van de afdeling Personeelszaken van de Marinestaf. Dit bureau beheerde een flinke collectie van allerhande registers en andere archiefstukken, geplukt uit talloze archieven van Marine-organen, daaronder dus ook van zeekrijgsraden. Het grootste deel van deze collectie is eind jaren-1980 bij Maritieme Historie beland en vandaar in 1993 bij het Centraal Archievendepot. In samenspraak met het Algemeen Rijksarchief worden de bescheiden daar teruggevoerd tot hun achieven van herkomst en naar de eindbeheerder geleid. In het onderhavige geval zijn aldus de nummers 58-70 van bijgaande inventaris te bestemder plaatse gebracht.
De overdracht van het bestand (7,1 m') door de formele beheerder (de Permanente Krijgsraad Nederland voor de Zeemacht, sinds omstreeks 1965 opvolger van de centrale zeekrijgsraad) / Het Paleis van Justitie te 's-Gravenhage aan het Algemeen Rijksarchief had plaats in 1989.
Overbrenging van een overheidsarchief
Inhoud en structuur van het archief
2.09
Aanwijzingen voor de gebruiker
Openbaarheidsbeperkingen
Volledig openbaar [besluit openbaarheidscommissie maart 2015].
Materiële beperkingen
Aanvraaginstructie
Openbare archiefstukken kunnen online worden aangevraagd en gereserveerd. U kunt dit ook via de terminals in de studiezaal van het Nationaal Archief doen. Om te kunnen reserveren dient u de volgende stappen te volgen:
U maakt een profiel aan op www.gahetna.nl, en logt vervolgens in
Via de archiefinventaris (alleen de beschrijvingen met rode nummers) selecteert u het gewenste archiefstuk door op de knop 'Reserveren' te klikken
In het volgende scherm geeft u aan op welke dag u het archiefstuk wilt inzien
Indien u zich bevindt in de studiezaal en een tafelnummer heeft ontvangen kunt u dit nummer vermelden. Als u geen tafelnummer heeft kunt u tafelnummer 777 laten staan
Vervolgens bevestigt u uw reservering door deze te versturen.
Verwant materiaal
Beschikbaarheid van kopieën
Verwante archieven
Naast de centrale zeekrijgsraad hier te lande, die vanaf 1915 functioneerde, bestond de Zeekrijgsraad Oosten. Voor het archief daarvan - voorzover dat althans naar het Algemeen Rijksarchief is overgebracht - wordt verwezen naar toegang nr. 2.09.19: Inventaris van de archieven van de Krijgsraden (te Velde) in Nederland en in Nederlands-Indië, 1923-1962.
Beschrijving van de series en archiefbestanddelen
- Extract-vonnissen., 1904-1917; 1-3, 71; 4 dozen
  Ingangssysteem niet meer aanwezig.
  - nrs. 558-1319, 1400 1898-1902, 71
    De vonnissen zijn uitgesproken op de wachtschepen te Amsterdam, Hellevoetsluis en Willemsoord en op diverse andere schepen (waarvan geen ligplaats wordt vermeld)
  - nrs. 2001-3134 1904, nrs. 3135-3316 1905; nrs. 3312-3467 1906; nrs. 3468-3608 1907; nrs. 3605-3731 1908; 1
  - nrs. 3770-3962 1909, nrs. 4171-4200 1910; nrs. 3963-4170 1911; 2
  - nrs. 1-995 1912-1917, 3
- Afschriften van strafvonnissen., 1915-1924; 4-6; 3 dozen
  - nrs. 1-195 1915, nrs. 1-289 1918-1919; 4
  - nrs. 1-359 1918, 5
  - nrs. 1-114 1920, nrs. 1-124 1921; nrs. 1-122 1922; nrs. 1-117 1923; nrs. 1-101 1924; 6
- Strafdossiers met vonnissen., 1923-1937; 7-51; 45 dozen
  Voor ingangssysteem zie nrs. 52-57.
  - nrs. 1-60 1923, 7
  - nrs. 61-120 1923, 8
  - nrs. 121-180 1923, 9
  - nrs. 181-226 1923, 10
  - nrs. 1-62 1924, 11
  - nrs. 63-120 1924, 12
  - nrs. 121-200 1924, 13
  - nrs. 201-244 1924, 14
  - nrs. 1-40 1925, 15
  - nrs. 41-100 1925, 16
  - nrs. 101-150 1925, 17
  - nrs. 151-200 1925, 18
  - nrs. 201-250 1925, 19
  - nrs. 1-44 1926, 20
  - nrs. 45-75 1926, 21
  - nrs. 76-115 1926, 22
  - nrs. 1-45 1927, 23
    1927 nrs. 46-90 ontbreken.
  - nrs. 91-130 1927, 24
  - nrs. 131-178 1927, 25
  - nrs. 1-50 1928, 26
  - nrs. 51-100 1928, 27
  - nrs. 101-153 1928, 28
  - nrs. 1-50 1929, 29
  - nrs. 51-110 1929, 30
  - nrs. 111-162 1929, 31
  - nrs. 1-60 1930, 32
  - nrs. 61-120 1930, 33
  - nrs. 121-184 1930, 34
  - nrs. 1-99 1931, 35
  - nrs. 100-180 1931, 36
  - nrs. 181-250 1931, 37
  - nrs. 1-70 1932, 38
  - nrs. 71-139 1932, 39
  - nrs. 140-369 1932, 40
    Met hiaten.
  - nrs. 1-150 1933, 41
  - nrs. 151-275 1933, 42
  - nrs. 5-259 1934, 43
  - nrs. 278-395 1934, 44
  - nrs. 9-199 1935, 45
  - nrs. 210-353 1935, 46
  - nrs. 1-180 1936, 47
  - nrs. 181-290 1936, 48
  - nrs. 307-395 1936, 49
  - nrs. 1-202 1937, 50
  - nrs. 203-342 1937, 51
- Parketregisters, waarin opgenomen klappers op de dossiers., 1914-1933; 52-57; 6 dozen
  Incompleet.
  - 1914 (2 delen), 1915 (1 deel); 1916 (eerste deel); 52
  - 1916 (tweede deel), 1917 (1 deel); 1918 (2 delen); 53
  - 1919 (1 deel), 1920-1921 (1 deel); 1923 (eerste deel); 54
  - 1923 (tweede deel), 1925 (1 deel); 1926 (1 deel); 1927 (1 deel); 55
  - 1929 (1 deel), 1930 (1 deel); 1931 (1 deel); 56
  - 1932 (1 deel), 1933 (1 deel); 57
- Rollen van ter zitting gekomen zaken met executiedatum en uitspraak alsmede de namen van de president, de leden en de plaatsvervangende leden bij de krijgsraadzaken., 1900-1914, 1919-1923; 58-60; 3 delen
  - 1900 - 1908 december 12, 58
  - 1908 december 19 - 1914, 59
  - 1919-1923, 60
- Register van vonnissen., 1919-1923; 61; 1 deel
  Met voorin klapper op naam.
- Circulaires inzake het vervangen van leden van de krijgsraad en het aanwijzen van raadsmannen., 1910-1914; 65; 1 omslag
  Los aangetroffen in inv. nr. 64.
- Klapper op vonnissen., z.j.; 66; 1 deel
- Extract vonnissen nr. 3426-4338., 1934-1941; 67; 1 pak
  Het afschrift van het arrest nr. 4338 uit 1941 is van het vredegerecht te 's-Gravenhage.
- Registers van behandelde zaken bij de zeekrijgsraad aan boord van Hr Ms Wachtschip te Willemsoord., 1902-1904, 1906-1912; 62-64; 3 delen
  - 1902-1904, 62
  - 1906-1909, 63
  - 1910-1912, 64
- Registers van behandelde zaken bij de zeekrijgsraad aan boord van Hr. Ms. wachtschip te Amsterdam., 1901-1902, 1910-1914; 68-69; 2 delen
  - 1901-1902, 68
  - 1910-1914, 69
- Register van behandelde zaken bij de zeekrijgsraad te Hellevoetsluis., 1907-1914; 70; 1 deel